臺灣嘉義地方法院民事裁定
111年度監宣字第104號
聲  請  人  郭耀儒  

相  對  人  陳寶貴  



關  係  人  陳寶鑾  

            陳王錦雲


            黃琪文  

上列當事人間請求監護宣告事件，本院裁定如下：
    主  文
宣告陳寶貴（女、民國00年0月00日生、身分證統一編號：Z0000
00000號）為受監護宣告之人。
選定陳寶鑾（女、民國00年0月0日生、身分證統一編號：Z00000
0000號）為受監護宣告人陳寶貴之監護人。
指定陳王錦雲（女、民國00年0月00日生、身分證統一編號：Z00
0000000號）為會同開具財產清冊之人。
聲請程序費用新臺幣壹仟元由受監護宣告之人陳寶貴負擔。
    理  由
一、聲請意旨略以：聲請人為相對人之弟媳，相對人因精神疾病
    數十年來在衛生福利部朴子醫院（下稱「朴子醫院」）住院
    安養，致不能為意思表示或受意思表示（或不能辨識意思表
    示之效果），有身心障礙證明可查。因相對人父親陳慶雲於
    111年4月間過世，為處理繼承相關事務，依民法第14條、第
    1110條、第1111條及家事事件法第164條規定，請求裁定相
    對人為受監護宣告之人，並選定聲請人（後於111年5月25日
    在朴子醫院鑑定時改稱請求選任相對人之姊姊陳寶鑾）為監
    護人，暨指定陳王錦雲為會同開具財清冊之人等語。
二、按對於因精神障礙或其他心智缺陷，致不能為意思表示或受
    意思表示，或不能辨識其意思表示之效果者，法院得因本人
    、配偶、四親等內之親屬、最近一年有同居事實之其他親屬
    、檢察官、主管機關或社會福利機構之聲請，為監護之宣告
    ；受監護宣告之人應置監護人。法院為監護之宣告時，應依
    職權就配偶、四親等內之親屬、最近一年有同居事實之其他
    親屬、主管機關、社會福利機構或其他適當之人選定一人或
    數人為監護人，並同時指定會同開具財產清冊之人。法院為
    前項選定及指定前，得命主管機關或社會福利機構進行訪視
    ，提出調查報告及建議。監護之聲請人或利害關係人亦得提
    出相關資料或證據，供法院斟酌。法院選定監護人時，應依
    受監護宣告之人之最佳利益，優先考量受監護宣告之人之意
    見，審酌一切情狀，並注意下列事項：㈠受監護宣告之人之
    身心狀態與生活及財產狀況。㈡受監護宣告之人與其配偶、
    子女或其他共同生活之人間之情感狀況。㈢監護人之職業、
    經歷、意見及其與受監護宣告之人之利害關係。㈣法人為監
    護人時，其事業之種類與內容，法人及其代表人與受監護宣
    告之人之利害關係。民法第14條第1項、第1110條、第1111
    條、第1111條之1分別定有明文。
三、經查，聲請人主張之事實，業據提出身心障礙證明、戶籍謄
    本、親屬系統表附卷可稽。嗣經本院審驗相對人之精神及心
    智狀況，於朴子醫院李政峰醫師前訊問相對人，相對人對於
    姓名、出生年月日、母親姓名、家中排行等問題，均可正確
    回答，然針對「100-7＝？」，經思考後答稱：「55」。再經
    李政峰鑑定醫師為鑑定結果略以：相對人罹患慢性思覺失調
    症，目前認知功能缺損，計算能力、判斷力及抽象思考能力
    皆明顯較常人差，相對人因精神障礙，致不能為意思表示或
    受意思表示，或不能辨識意思表示之效果等情，有精神鑑定
    報告書在卷可參。本院審酌相對人已在朴子醫院住院多年、
    上開勘驗結果及鑑定意見，認相對人已不能辨識意識表示之
    效果，從而聲請人聲請對相對人為監護之宣告，為有理由，
    應予准許。
四、本件相對人既受監護之宣告，自應為其選定監護人及指定會
    同開具財產清冊之人。查相對人已離婚多年，最近親屬雖為
    母親陳吳金枝與女兒黃琪文，但相對人母親於勘驗時到場表
    示因年歲已高（現年86歲）無法協助處理相對人相關事務，
    請求選任陳寶鑾為監護人。相對人之女兒黃琪文則自相對人
    與前配偶於80年間離異後，數十年來幾乎沒有聯絡，有戶籍
    謄本離婚日期之記載可查，且經相對人本人陳述明確。又相
    對人表示姊姊陳寶鑾較常過來醫院探視，也同意以後事務交
    給姊姊陳寶鑾處理。聲請人提出本件聲請，原為辦理遺產分
    割（或拋棄繼承）相關事務，故擬選任非繼承人之聲請人為
    監護人，避免發生監護人與相對人利益衝突不得代理之情事
    。然經本院詢問遺產狀況後得知，相對人可自父親處繼承一
    定價值之遺產。按民法第1101條第1、2項規定：「監護人對
    於受監護人之財產，非為受監護人之利益，不得使用、代為
    或同意處分。」、「監護人為下列行為，非經法院許可，不
    生效力：一、代理受監護人購置或處分不動產。二、代理受
    監護人，就供其居住之建築物或其基地出租、供他人使用或
    終止租賃。」可見受監護宣告之人不得任意拋棄繼承或贈與
    財產，若欲辦理遺產分割而有監護人與相對人利益相反，依
    法不得代理之情形時，應以選任特別代理人之方式處理為宜
    。本院審酌，相對人與女兒幾乎沒有聯繫、母親年紀已高，
    另有兄妹共3人，本院鑑定時到場之母親陳吳金枝、哥哥陳
    昌欽、姊姊陳寶鑾、兄嫂陳王錦雲、弟媳郭耀儒（即聲請人
    ）均表示同意由關係人陳寶鑾擔任監護人，並參考相對人本
    人之意見，且關係人陳寶鑾表示同意擔任相對人之監護人，
    另相對人之兄嫂即關係人陳王錦雲同意擔任會同開具財產清
    冊之人等情，有戶籍謄本、親屬同意書在卷可參。本院參酌
    其等之意願，認由陳寶鑾任相對人之監護人，最能符合受監
    護宣告之人之最佳利益，爰選定陳寶鑾為相對人之監護人，
    並指定陳王錦雲為會同開具財產清冊之人。
五、末按民法第1113條準用同法第1099條、第1099條之1之規定
    ，監護開始時，監護人對於受監護人之財產，應依規定會同
    遺囑指定、當地直轄市、縣（市）政府指派或法院指定之人
    ，於二個月內開具財產清冊，並陳報法院；於前條之財產清
    冊開具完成並陳報法院前，監護人對於受監護人之財產，僅
    得為管理上必要之行為。本件陳寶鑾既任相對人之監護人，
    其於監護開始時，對於相對人之財產，自應依前揭規定會同
    開具財產清冊之人即陳王錦雲於二個月內開具財產清冊並陳
    報法院，併此敘明。
六、依家事事件法第164條第2項，裁定如主文。　　　　　　　
中　　華　　民　　國　　111 　年　　5 　　月　　26　　日
                  家事法庭    法　官  洪嘉蘭           
以上正本係照原本作成。
如對本裁定抗告，須於裁定送達後10日之不變期間內，向本院提
出抗告狀，並繳納抗告費新臺幣1,000元。
中　　華　　民　　國　　111 　年　　5 　　月　　26　　日
                              書記官　林玫熹